【裁判字號】    95,交聲,1274
【裁判日期】    950915
【裁判案由】    交管條例聲異
【裁判全文】
臺灣板橋地方法院交通事件裁定        95年度交聲字第1274號
原處分機關  交通部公路總局臺北區監理所
異  議  人
即受處分人  甲○○
上列受處分人因違反道路交通管理處罰條例案件，對於交通部公
路總局臺北區監理所於民國95年6 月14日所為北監自裁字第40-C
G0000000號違反道路交通管理事件裁決書之裁決處分，聲明異議
，本院裁定如下：
    主  文
原處分撤銷。
    理  由
一、本件異議意旨略以：異議人即受處分人甲○○所有車牌號碼
    AE-5168 號自用小客車（下稱系爭汽車），於民國92年4 月
    26日晚間10時48分許，行經臺北縣土城市○○路○ 段27號前
    ，因「限速50公里，經測速時速76公里，超速26公里，滿20
    公里」之違規行為，為警掣單逕行舉發。惟系爭汽車雖登記
    為伊所有，惟該車自購買之日起即均由胞兄黃志成使用，且
    臺北市政府警察局松山分局於92年間曾搜索上開自用小客車
    ，當時駕駛人是黃志成，因在該車上有搜到毒品，經警方通
    知伊到場說明，並於該筆錄中說明該車係登記在伊名下，可
    是該車一直都是黃志成在使用，伊收到本件裁決書才知道黃
    志成沒有繳納罰鍰。且伊雖因搬家而變更地址，但均有辦理
    戶口遷移，監理機關依舊址送達罰單，以致異議人未能收受
    送達，無法於違規通知單應到案日期前申訴，不能要求異議
    人因此承擔不利裁罰，為此不服，爰依法聲明異議等語。
二、按本條例關於車輛所有人之處罰，如應歸責車輛駕駛人者，
    處罰車輛駕駛人，95年7 月1 日修正前道路交通管理處罰條
    例第85條第2 項定有明文。另逕行舉發違反道路交通管理事
    件，經汽車所有人依通知單之應到案日期前到案，並告知違
    規駕駛人姓名、身分證統一編號及住址者，處罰機關應即另
    行通知違規駕駛人到案依法處理；逾應到案日期，處罰機關
    應依本條例第85條第3 項規定處罰該汽車所有人。而逕行舉
    發，應按已查明之資料填註車牌號碼、車輛種類、車主姓名
    或名稱及地址，並於通知單上方空白處加註逕行舉發之文字
    後，由舉發機關送達被通知人。違反道路交通管理事件統一
    裁罰標準及處理細則第11條第1 項第3 款、第24條分別定有
    明文，受處分人自應先受舉發通知單之通知，始能知悉應到
    案日期，否則受處分人既無從知悉應到案之日期，如主管機
    關未經合法送達舉發通知單即逕行裁決，其裁決程序即屬不
    適法。又行政程序法第78條第1 項第1 款雖規定：「當事人
    應為送達之處所不明者，行政機關得依聲請，准為公示送達
    。」惟所謂「應受送達之處所不明」，須已用盡相當之方法
    探查，仍不知其應為送達之處所者，始足當之。而「不明」
    之事實，則應由聲請公示送達之人負舉證責任，並由法院依
    具體事實判斷（最高法院82年臺上字第272 號判例參照）。
    又行政程序法第78條第3 項規定：「當事人變更其送達之處
    所而不向行政機關陳明，致有第1 項之情形者，行政機關得
    依職權命為公示送達」，然依此規定為公示送達者，仍須具
    備下列三項要件：當事人有變更其送達處所之情形、當
    事人未向行政機關陳明、致生同條第1 項第1 款「應為送
    達之處所不明」之結果。因之，若當事人「未陳明送達處所
    變更」，但尚未致生「應為送達處所不明」之結果者（例如
    ：可透過戶籍查詢而得知新址者，即不能認為「應為送達處
    所不明」），行政機關即不得以當事人變更其送達處所而未
    向行政機關陳明為由，逕依行政程序法第78條第3 項之規定
    ，對當事人為公示送達。
三、經查：異議人所有之系爭汽車於92年4 月26日，行經臺北縣
    土城市○○路○ 段27號前時，因「限速50公里，經測速時速
    76公里，超速26公里，滿20公里」之違規行為，為警掣單逕
    行舉發等情，固為異議人所不爭執，並有臺北縣政府警察局
    北縣警交字第CG0000000 號舉發違反道路交通管理事件通知
    單影本1 紙及舉發照片影本2 張在卷可稽，堪認屬實，惟經
    本院向舉發機關臺北縣政府警察局查詢本件舉發通知單是否
    曾合法送達與異議人之情，舉發機關函覆稱：該通知單係查
    無此人退件，本局（交通隊）業已辦理公示送達完竣在案等
    情，惟依舉發機關函附交寄大宗掛號函件存根之記載，係於
    92年5 月30日以第450004號掛號送達異議人位在臺北縣板橋
    市○○○街80巷7 弄10號之2 址，有臺北縣政府警察局95年
    8 月9 日北縣警交字第0950107230號函文1 份附卷可參。然
    查，異議人係於86年1 月10日前，始居住在上開臺北縣板橋
    市○○○街80巷7 弄10號之2 處，嗣於86年1 月10日起至90
    年6 月18日止，即先搬至臺北縣三峽鎮○○路25號3 樓，復
    於90年6 月19日起至92年10月8 日止，居住在臺北縣板橋市
    ○○○街100 巷28之2 號，而於92年10月8 日起，遷到臺北
    縣樹林市鎮○街425 巷29號13樓居住至今，此有異議人遷徙
    紀錄資料查詢結果3 紙、個人基本資料查詢結果1 紙在卷可
    證，足徵異議人變更居住地址後，均已依法向戶政機關辦理
    戶籍變更，並無不予陳報之情事，原舉發機關既未查詢異議
    人正確之住居所，僅於送達異議人原所居住之臺北縣板橋市
    ○○○街80巷7 弄10號之2 址後，即以「查無此人退件」為
    由，逕對異議人為公示送達，其送達程序依前開所述即有未
    合，尚難據此認定本件舉發通知單已合法送達於異議人。再
    者，系爭汽車當時曾由異議人之胞兄黃志成使用之情，亦據
    證人黃志成於本院前案調查時到庭結證稱：車號AE-5168 號
    的自用小客車所有人是甲○○，大部分是伊在使用，但是甲
    ○○也會使用等情甚明（本院94年度交聲字第1101號、95年
    度交聲字第1060號裁定書參照），足徵本件異議人辯稱上開
    自用小客車於前揭違規時、地係由證人黃志成使用等語，尚
    非完全不可採信，依前開說明，異議人既認本件受舉發之違
    規行為應歸責證人黃志成，原得於舉發違反道路交通管理事
    件通知單應到案日期前，檢附相關證據及應歸責人相關證明
    文件，向處罰機關告知應歸責人，再由處罰機關另行通知應
    歸責人到案依法處理，然原處分機關或舉發機關就本件舉發
    通知單尚無法證明已合法送達與異議人，自難苛求異議人於
    該舉發通知單上所載到案日期前向監理機關告知違規駕駛人
    之姓名資料，則原處分機關逕予裁罰汽車所有人即異議人，
    即與法有違。
四、綜上，本件既無證據證明舉發通知單已合法送達與異議人，
    該舉發程序自有不當，原處分機關誤認上開舉發通知單已合
    法送達異議人，並以異議人逾應到案日期，遽予裁罰汽車所
    有人即異議人，即有未洽。是本件聲明異議為有理由，爰將
    原處分撤銷，並發回原處分機關，另就本件舉發通知單踐行
    法定之送達程序，俟該舉發通知單合法送達於異議人後，再
    依法為適當之處置。
據上論斷，應依道路交通案件處理辦法第20條，裁定如主文。
中    華    民    國    95    年    9     月    15    日
                          交通法庭  法  官  張兆光
上列正本證明與原本無異。
如不服本裁定，應於裁定送達後5日內向本院提出抗告狀。
                                    書記官  曹秋冬
中    華    民    國    95    年    9     月    18    日


司法院資訊處製作；財團法人民間司法改革基金會備份。
